臺灣臺中地方法院刑事裁定　100年度聲判字第56號
聲　請　人
即　告訴人　范永岳
　　　　　　陳麗蓉
共　　　同
代　理　人　張繼準律師
被　　　告　羅文宗
　　　　　　陳盈如
上列聲請人因告訴被告侵占案件，經臺灣臺中地方法院檢察署檢
察官於民國99年10月18日以99年度偵字第939號為不起訴處分，
經再議發回後，仍由檢察官於100年4月7日以99年度偵續字第450
號為不起訴處分，經聲請人聲請再議，嗣經臺灣高等法院臺中分
院檢察署檢察長於100年5月20日以100年度上聲議字第988號處分
書駁回再議，聲請人聲請將本件交付審判，本院裁定如下：
    主  文
聲請駁回。
    理  由
一、按告訴人不服上級法院檢察署檢察長或檢察總長認再議為無
    理由而駁回之處分者，得於接受處分書後10日內委任律師提
    出理由狀，向該管第一審法院聲請交付審判；法院認交付審
    判之聲請不合法或無理由者，應駁回之，刑事訴訟法第258
    條之1、第258條之3第2項前段，分別定有明文。查本件聲請
    人即告訴人范永岳、陳麗蓉（下稱告訴人）以被告2人涉犯
    侵占罪嫌，於100年5月25日收受台灣高等法院台中分院檢察
    署檢察長駁回再議處分書，並於同年6月3日向本院聲請交付
    審判，有送達證書、本院收文章戳分別在100年度上聲議字
    第988號卷、本院卷可參，程序合法，合先敘明。
二、聲請交付審判意旨略以：
  (一)本案告訴人前於98年10月28日具狀提出告訴，主張被告羅文
    宗受告訴人委託代為出售坐落台中市○○區○○路87巷38號
    房地（下簡稱四川路房地）、台中市西屯區○○○○街23號
    5樓之5房地（下稱何厝東二街5樓房地）、台中市西屯區○
    ○○○街23號9樓之1房地（下稱何厝東二街9樓房地），然
    被告羅文宗將四川路房地出售予案外人許家銘後，並未將買
    賣價金扣除貸款金額之餘額交給告訴人，且被告羅文宗又將
    系爭何厝東二街兩筆房地移轉登記予其妻即被告陳盈如，亦
    未交付買賣價金予告訴人，告訴人因認被告涉嫌侵占，提出
    告訴，被告辯稱係因告訴人范永岳欠被告2人新台幣（下同
    ）2 百餘萬元，范永岳因此將系爭三戶房地讓渡予被告羅文
    宗，羅文宗並非受范永岳委託出售系爭三戶房地云云，然該
    欠款系范永岳任負責人的豐詳實業股份有限公司（下稱豐詳
    公司）所借，並非告訴人個人所借，告訴人怎可能用其和配
    偶陳麗蓉的私人不動產代償豐詳公司之債務？
  (二)豐詳公司事後已將公司資產及對外之權利義務均讓渡予盛鴻
    實業有限公司（下稱盛鴻公司），而盛鴻公司已代豐詳公司
    清償欠被告羅文宗、陳盈如之2百餘萬元，且被告2人於偵查
    中均坦承有收到盛鴻公司返還之2,207,000元，可以證明欠
    被告2百餘萬元，係豐詳公司向被告所為之借款，且事後亦
    已由接手之盛鴻公司代為清償完畢。
  (三)本案因盛鴻公司業已將豐詳公司先前向被告等借貸之2百餘
    萬元清償完畢，可證告訴人並無將系爭3戶房地讓渡給被告
    抵償債務之意，被告等亦不得以豐詳公司欠其等款項，即逕
    行將告訴人委託代售之3戶房地據為己有，否則應成立刑事
    侵占或背信罪嫌。
  (四)檢察官於偵查案件時，應就告訴人書狀及言詞所陳述之全部
    事實一併偵查，不受告訴人主張之法條或法律見解之拘束，
    本案告訴人於告訴狀中，雖僅記載被告等涉犯刑法侵占罪，
    然告訴人業已在補充理由狀中敘及被告等基於與豐詳公司間
    之借貸關係，又再向盛鴻公司收取2,207,000元，則本案縱
    使認為告訴人係將系爭3戶房地讓渡予被告抵債，然被告事
    後又基於同筆債權債務關係，再向盛鴻公司收取金錢，顯另
    涉刑法詐欺罪嫌，檢察官應一併偵查，豈可逕對被告為不起
    訴處分？
  (五)至於被告等提出之97年6月9日抵償同意書（下稱同意書），
    其上范振岳（告訴人范永岳之舊名）簽名並非告訴人范永岳
    所簽，原偵查僅係以目視方式比對，並未送筆跡鑑定，即認
    係告訴人范永岳所簽署，亦有違失。
  (六)況且，前述同意書並未記載要以系爭3戶房地抵償多少債務
    ，而系爭四川路房地，係於97年5月間出售予案外人許家銘
    （於同年6岳12日辦妥地政登記），於97年4月間過戶予被告
    陳盈如（同年5月30日辦妥地政登記），則依一般經驗法則
    ，倘謂告訴人等係將系爭3戶房地讓渡予被告等抵債，則於
    房地過戶後始書立之同意書上，自應記載作價多少金額抵償
    債務，卻未記載，不符常理。本案被告2人涉犯侵占、背信
    、詐欺等罪行明確。原偵查未能詳細究明而率為不起訴處分
    ，並駁回再議，實有違誤云云。
三、按刑事訴訟法第258條之1規定告訴人得向法院聲請交付審判
    ，揆其立法意旨，係對於「檢察官不起訴裁量權」制衡之一
    種外部監督機制，法院之職責僅在就檢察官所為不起訴之處
    分是否正確加以審查，藉以防止檢察機關濫權，依此立法精
    神，同法第258條之3第3項規定「法院就交付審判之聲請為
    裁定前，得為必要之調查」，所謂「得為必要之調查」，係
    指調查證據之範圍應以偵查中曾顯現者為限，不可就新提出
    之證據再為調查，亦不可蒐集偵查卷宗以外之證據，否則將
    與刑事訴訟法第260條之再行起訴規定混淆不清。法院於審
    查交付審判之聲請有無理由時，除認為告訴人所指摘不利被
    告之事證，未經檢察機關詳為調查或斟酌，或不起訴處分書
    所載理由違背經驗法則、論理法則或其他證據法則者外，不
    宜率予交付審判。所謂告訴人所指摘不利被告之事證，未經
    檢察機關詳為調查，係指告訴人所提出請求調查之證據，檢
    察官未予調查，且若經調查，即足以動搖原偵查檢察官事實
    之認定及處分之決定，倘調查結果，尚不足以動搖原事實之
    認定及處分之決定者，仍不能率予交付審判。次按，犯罪事
    實應依證據認定之，無證據不得認定犯罪事實，同法第154
    條第2項定有明文；又所謂認定犯罪事實之證據，係指適合
    於被告犯罪事實認定之積極證據而言，苟積極證據之本身存
    有瑕疵而不足為不利於被告事實之認定時，即應為有利於被
    告之認定，更不必有何有利之證據。而認定犯罪事實所憑之
    證據，無論係直接證據或間接證據，其為訴訟上之證明，須
    於通常一般之人均不致有所懷疑，而得確信其為真實之程度
    者，始得據為有罪之認定，倘其證明尚未達到此一程度，而
    有合理之懷疑存在，本諸無罪推定原則，自應為被告無罪之
    諭知（最高法院76年臺上字第4986號判例意旨、92年度臺上
    字第2570號判決意旨參照）。經查：
  (一)告訴人於98年10月28日具狀告訴時，係稱：「於97年間，告
    訴人陳麗蓉因車禍復健及公司週轉，有資金上之需求，即與
    先生范永岳決定將兩人所有之系爭3筆房地，委託被告羅文
    宗代為出售」等語，而被告羅文宗自始於偵查中辯稱：「從
    未接受委託出售系爭3筆房地，係因告訴人欠伊錢，把系爭3
    筆房地讓渡給伊抵債」等語（見98年度他字第5398號卷第
    43頁以下之98年11月20日偵查筆錄），告訴人於偵查中亦承
    認與被告之間有債務關係，僅表示係由告訴人范永岳擔任負
    責人之「豐詳公司」向被告借錢，並非「范永岳、陳麗蓉」
    之私人借貸，是應僅由「豐詳公司」付清償之責，不可能用
    告訴人私人房地產來抵債云云。然告訴人在上開告訴狀中稱
    ，因告訴人陳麗蓉「車禍復健」及公司週轉，有資金需求，
    其中「車禍復健」，顯屬私人目的，是告訴人所稱係「豐詳
    公司」借款，非告訴人私人向被告羅文宗借款，已難遽信，
    否則若係「豐詳公司」先向被告羅文宗借貸後，再由「豐詳
    公司」將公司款項轉借予負責人范永岳及其配偶陳麗蓉私人
    花用，應有豐詳公司帳冊可參，然卷內並無豐詳公司借款後
    轉借予告訴人夫妻2人之相關佐證。再者，告訴人范永岳既
    自承為豐詳公司「負責人」，公司為法人，本需由負責人出
    面為意思表示，本案卷內並無證明被告羅文宗當時係借款給
    「豐詳公司」，與告訴人私人無關之資料可憑，而按照國人
    一般通念，若由公司負責人出面借錢，表示係公司調度和公
    司負責人配偶車禍復健需要資金，出借方評估的乃係該負責
    人個人的財力狀況和雙方情誼，主觀上多出於借款給私人之
    意思，要私人負擔無限責任，罕見認為係借款給「公司」，
    且若公司破產，負責人個人將來亦不需要負清償借款之責的
    情形，是告訴人片面稱係「豐詳公司」借款，非其個人借款
    ，其不可能提供私人房地產抵債云云，有違經驗法則。
  (二)既然告訴人、被告雙方，就告訴人曾向被告羅文宗借款之事
    實陳述一致，而告訴人主張係「豐詳公司」所借，並不可信
    ，是本案唯一爭點乃：系爭3筆房地係告訴人委託被告羅文
    宗代售？或讓渡予被告羅文宗抵償上開債務？
  1.依照告訴人范永岳於98年11月20日偵查中自承：「我委託被
    告羅文宗賣這三間房子，沒有簽立書面契約，只是把文件交
    給他，我是在97年4月，在台中市○○路某家咖啡店，交我
    的身分證、印章、這三間不動產的權狀、地籍謄本、還有我
    太太的身分證跟印章，羅文宗的老婆陳盈如曾經在我公司服
    務過，所以認識羅文宗，羅文宗對這方面很熟，他曾是一個
    人力仲介，目前在作電信，我只是請他幫我賣，沒有告訴他
    買賣的底價，我是讓他賣，至於買賣的價金授權由他決定，
    當時沒有約定買賣價金如何支付給我」等語，足認被告羅文
    宗並非房屋仲介，若告訴人范永岳單純要委託他人出售不動
    產變現調度，則以台灣不動產仲介業發展之成熟度和店面密
    度，大可輕易委託坊間任何一家不動產仲介公司處理，均可
    提供告訴人規格化的流程和書面契約等保障，其卻任意委託
    一個非以不動產仲介為專業之被告羅文宗出售，亦未指定底
    價，也未約定佣金報酬，則對被告羅文宗而言，尚難想像有
    何動機要免費提供仲介、代售服務（負責幫告訴人范永岳賣
    不動產，將價金扣除貸款後，還得將餘額全數轉交告訴人，
    此乃僅有負擔風險而無利益之事）？尚違常情。
  2.而卷內由被告羅文宗提出之抵償同意書，內容為「本人名下
    房屋，同意抵償部分債務，餘欠款簽發如附件本票，於公司
    出售時清償，立清償同意書人范振岳、陳麗蓉，（陳麗蓉）
    代理人范榮顯，日期：97.06.09」，而證人范雅信（原名范
    榮顯）於99年6月24日偵查中證稱：「97年6月9日抵償同意
    書我有印象，上面的簽名是我簽的，印章是否我蓋的我忘記
    了，當時我們有跟羅文宗談到合作的問題，他有要投資我們
    豐詳實業股份有限公司，他也有匯款進來，後來他可能投資
    意願變低，變成是借款，我們就常常見面談論是否要繼續合
    作的問題，這份文件是我看到我父親簽名我就簽名，這份文
    件用意我不知道，照字跡范振岳是我父親簽的，陳麗蓉是我
    簽的，我是事後補簽的，簽的時候只有我與羅文宗在場，我
    記得是在大業路上的摩斯漢堡簽的，簽這份文件是要給羅文
    宗，要給羅文宗保障」等語明確，證人乃告訴人之子，衡情
    應無刻意偏袒被告羅文宗之理，其所述范振岳字跡乃告訴人
    范永岳親簽，應堪採信。是告訴人執詞該范振岳簽名非其所
    為，顯難採信。依照抵償同意書之內容，堪以認定被告所辯
    「讓渡抵債」之情節為實在，而告訴人所稱「委託代售」云
    云不足採。
  (三)綜上，本件在偵查中已顯現之證據，均不足以證明被告二人
    有告訴人所指訴之上開侵占罪嫌。從而，原檢察官及臺灣高
    等法院臺中分院檢察署檢察長審酌偵查卷內現存之證據後，
    所為之不起訴處分及駁回再議處分，並未違反事實及經驗法
    則，於法自無違誤。聲請意旨仍執陳詞，以原處分有違背法
    令之情形，據以指摘原處分違法，而聲請交付審判，為無理
    由，應予駁回。至於聲請人認應將抵償同意書上之范振岳簽
    名送筆跡鑑定云云，因並無自然之范振岳真實簽名可資比對
    ，且依照證人范雅信之證詞，事證已明，並無鑑定必要，附
    此敘明。又聲請人於聲請交付審判時另稱，縱使系爭3筆不
    動產是讓渡抵債，但被告等事後又再以同筆債權債務關係，
    項盛鴻公司收取2,207,000元，顯另涉刑法詐欺罪嫌部分，
    本不在原告訴範圍及偵查範圍之內，且盛鴻公司是否被詐欺
    ，亦與告訴人范永岳、陳麗蓉無關，縱有超額取償的行為，
    亦係盛鴻公司與被告間之民事糾葛，不能反推必定係因被告
    積極對盛鴻公司施用詐術所致，聲請人欲利用聲請交付審判
    程序擴大告訴、偵查和本院審核範圍，於法無據，僅附此陳
    明。
據上論斷，依刑事訴訟法第258條之3第1項、第2項前段，裁定如
主文。
中    華    民    國  100    年    7    月    4    日
                        臺灣臺中地方法院刑事第十八庭
                              審判長法  官  郭書豪
                                    法  官  林世民
                                    法  官  蕭一弘
以上正本證明與原本無異。
不得抗告。
                                    書記官   黃士益
中    華    民    國  100    年    7    月    4    日